最高法院刑事判決　　　　　　　　　　　　　　　九十三年度台上字第六三０六號
　　上　訴　人　甲○○
　　選任辯護人　林慶雲律師
　　　　　　　　侯勝昌律師
　　　　　　　　許瑜容律師
右上訴人因偽造文書案件，不服台灣高等法院高雄分院中華民國九十一年一月二十四
日第二審判決（九十年度上訴字第三五０號，起訴案號：台灣高雄地方法院檢察署八
十七年度偵字第一七一五三號），提起上訴，本院判決如左：
    主  文
原判決撤銷，發回台灣高等法院高雄分院。
    理  由
本件原判決認定：上訴人甲○○係允建營造股份有限公司（下稱允建公司）之負責人
，宋日春、宋吳金鴻夫婦所經營之日日春工程企業有限公司則係以承攬允建公司之綁
鐵工程為主。上訴人於民國八十三年十一月間，於允建公司承做高雄港務局第五貨櫃
工程時，宋日春夫婦與上訴人談起何不多標一點工程，渠等有不動產可幫忙，上訴人
因見宋日春夫婦均不識字，竟意圖為允建公司得以利用宋日春夫婦不動產做為擔保向
金融機構借得更多借款之不法之利益，出具由宋日春夫婦擔任允建公司連帶保證人之
借款申請書，擬向寶島商業銀行股份有限公司（下稱寶島銀行）借款新台幣（下同）
一億二千萬元之額度使用，同時施用詐術，對宋日春夫婦隱瞞其設定金額及保證金額
，並先行代繳宋日春夫婦原先之貸款後，基於行使偽造私文書之概括犯意，自宋日春
處取得宋日春所有坐落在高雄市鎮二三三地號、同區○○○段一一０六∣
一地號土地權狀暨其地上建築改良物權狀正本，及宋吳金鴻所有坐落高雄市○○區○
○段一七六地號土地權狀暨其地上建築改良物權狀正本，與宋日春持交於允建公司會
計劉曙綺（原名劉紋君）之印鑑章、其利用不知情之刻印人員偽刻之宋吳金鴻之印章
一枚，交予寶島銀行高雄分行之襄理黃朝景，再由黃朝景委任不知情之代書陳安正，
製作義務人兼債務人為宋日春夫婦，寶島銀行為權利人，設定共同擔保二千四百萬元
之最高限額抵押權之抵押權設定契約書及土地登記申請書，並加蓋宋日春夫婦印文於
該土地登記申請書及抵押權設定契約書，並於同年十二月一日持向高雄市前鎮地政事
務所申請登記，使不知情之該地政事務所承辦人員於同日登載於職務上所掌管之公文
書土地登記簿上，均足以生損害於地政機關登載之正確性及宋日春夫婦，將之做為允
建公司向寶島銀行融資借款債務之副擔保。其後宋日春夫婦於八十三年十二月一日，
經允建公司人員載至寶島銀行高雄分行對保，在授信約定書上簽名及蓋章。嗣上訴人
得知宋日春夫婦加蓋於如原判決附表編號二、三所示授信約定書之印章留存於允建公
司，竟承續前揭行使偽造文書之犯意，向寶島銀行申請借款，並利用不知情之劉曙綺
或寶島銀行經辦員陳宗豪，在如原判決附表編號五至十三之委任保證契約書、借據、
連帶保證書、授信約定書上加蓋宋日春夫婦之印章（如原判決附表五至十三各該次均
係同時加蓋二枚印文），並持交予寶島銀行，足生損害於宋日春夫婦及寶島銀行。期
間宋日春夫婦曾至允建公司洽問借多少錢，惟均未獲得回應，嗣因允建公司週轉不靈
未能如期繳息，經寶島銀行查封上開抵押物時，宋日春夫婦始查知上情等情。因而撤
銷第一審不當之科刑判決，依牽連犯從一重改判論處上訴人以連續行使偽造私文書，
足以生損害於公眾及他人罪刑，固非無見。
惟查：(一)、有罪之判決書，對被告有利之證據不採納者，應說明其理由，為刑事訴訟
法第三百十條第二款所明定。故有罪判決書對於被告有利之證據，如不加採納，必須
說明其不予採納之理由，否則即難謂無判決不備理由之違誤。原判決以上訴人未對宋
日春夫婦告知連帶保證借款之額度，竟擅列其等為允建公司之連帶保證人，與寶島銀
行訂定如原判決附表編號五至十三所示之委任保證契約書、連帶保證書、借貸契約（
借據）、授信約定書，顯未經宋日春夫婦之同意，而上訴人就宋日春夫婦為允建公司
之連帶保證人而與寶島銀行為上開契約行為，均須蓋用其等之印章，知之甚明，乃竟
未得宋日春夫婦之同意，而逕將其等列為連帶保證人，其有利用不知情之劉曙綺、陳
宗豪盜蓋宋日春夫婦印章之行為甚明（見原判決第九頁第三行至第十行）。但於第一
審調查時，證人劉曙綺已證稱：「（〈提示連帶保證書〉本件是否你辦的？）是……
名字是他們（指宋日春夫婦）自己簽的沒錯，有一次是在公司簽，有一次是在銀行簽
的」等語（見第一審卷第七十三頁反面），而負責就如原判決附表編號七、十三之連
帶保證書對保工作之寶島銀行承辦人陳宗豪亦證稱：「這件案子兩造狀況我並不了解
，但我們公司要對保，須對到他本人才可。但六億元之借貸，一定在我們批附書內之
額度」、「簽名是當場簽名」、「（當初有否告訴告訴人要擔任連帶保證人？）當初
已經約好」等語（見第一審卷第一一二頁反面、第一一三頁反面、第一八四頁反面）
，均已證明宋日春夫婦確已知悉其等欲擔任本件允建公司向寶島銀行借款之連帶保證
人，且係其等親自在原判決附表編號七、十三之連帶保證書上簽名。又如原判決附表
編號七之連帶保證書已明確記載所連帶保證之借款金額為六億元，有該連帶保證書影
本在卷可證（見第一審卷第九十頁），而宋吳金鴻復自承其經營日日春工程企業有限
公司等二家公司，並曾向農會設定抵押借款（見第一審卷第一八五頁反面、第二六四
頁、第二六九頁反面、第二七０頁；原判決第六頁第十一行至第十四行），衡情似無
不知其等所連帶保證借款金額之理。原判決對上述攸關上訴人是否成立使公務員登載
不實文書、行使偽造私文書及詐欺得利等犯行之有利證據不加採納，復未說明其理由
；又原判決事實欄認定：上訴人「因見宋日春、宋吳金鴻均不識字，竟意圖為允建公
司得以利用宋日春夫婦不動產做為擔保向金融機構借得更多借款之不法之利益……」
等情（見原判決第二頁第一行至第三行），但其理由欄對宋日春夫婦確均不識字乙節
，亦未敘明其所憑之證據及得心證之理由，均有判決理由不備之違法。(二)、再原判決
既不採信宋日春夫婦所指：上訴人係以工地保為由，向渠等取得權狀、印鑑章（宋日
春）及以發工錢為由，使渠等在授信約定書、連帶保證書上簽名云云為據（見原判決
第六頁第十一行至第七頁第十五行），並於事實欄認定：「甲○○……於允建公司承
做高雄港務局第五貨櫃工程時，宋日春夫妻與甲○○談起何不多標一點工程，渠等有
不動產可幫忙」等情（見原判決第一頁最後一行至第二頁第一行），但對宋日春夫婦
所稱：「渠等有不動產可幫忙」乙語之含義究係如何？是否包括同意上訴人持之向地
政機關設定抵押權？若有，其金額有否限制？均與上訴人有否本件犯行攸關，原判決
事實欄未予詳載，本院自難判斷其適用法令當否。(三)、另原判決以：上訴人雖得宋日
春夫婦之同意，由宋日春夫婦提供不動產做為擔保，以多標工程，惟上訴人竟未向告
訴人告知設定抵押權之數額，以及宋日春夫婦連帶保證允建公司之金額，使宋日春夫
婦無從考量其多標工程所能獲得工作之利益及其保證債務金額做全盤考量等為由，因
認不能以宋日春夫婦有同意提供不動產做為擔保，即謂宋日春夫婦有概括授權上訴人
得任意設定抵押權及列為允建公司之連帶保證人（見原判決第九頁第十一行至第十五
行），且援引證人陳春得、劉曙綺及宋吳金鴻所陳：宋吳金鴻在本件寶島銀行對保後
，宋吳金鴻曾向陳春得、劉曙綺詢問借款金額，然未獲明確答覆等語為證（見原判決
第六頁第十五行至第七頁第十一行）。但宋日春夫婦既曾向農會抵押借過款，已如前
述，應知其等可直接向寶島銀行查證，或另向地政機關申請供抵押房地之登記簿謄本
，而輕易得悉所擔保之金額，且宋日春夫婦既對其等連帶保證之金額有疑慮，並已多
次向劉曙綺追詢，焉會遲至八十六年十二月中旬，其等因前開抵押借款未還而收受寶
島銀行向法院聲請核發之支付命令時，始得悉此情（見偵查卷第三頁）？故宋日春夫
婦是否確因無從得知其等所提供房地為允建公司向寶島銀行抵押借款之數額，或其等
為允建公司向寶島銀行所連帶保證之金額，致其等對允建公司因此多標工程所能獲得
工作之利益及其等保證債務金額做全盤考量？即饒有深入研求之餘地，原判決遽為前
述認定，亦有應於審判期日調查之證據而未予調查之違誤。上訴意旨指摘原判決不當
，非無理由，應認原判決有撤銷發回更審之原因。再案經發回，應注意移送本院併辦
之台灣高雄地方法院檢察署九十一年度偵字第四八六二號上訴人所另涉詐欺乙案，與
本案有無連續犯之裁判上一罪關係而應併予審判，附此說明。
據上論結，應依刑事訴訟法第三百九十七條、第四百零一條，判決如主文。
中　　　華　　　民　　　國　　九十三　　年　　 十一 　　月　　二十五　　日
                              最高法院刑事第八庭
                                  審判長法官  陳　炳　煌
                                        法官  陳　世　雄
                                        法官  韓　金　秀
                                        法官  吳　信　銘
                                        法官  徐　文　亮
      右正本證明與原本無異
                                              書  記  官
中　　　華　　　民　　　國　　九十三　　年　　 十二 　　月　　　一　　　日
                                                                    Ｍ
